【裁判字號】    98,訴,151
【裁判日期】    980512
【裁判案由】    給付借款
【裁判全文】
臺灣士林地方法院民事判決               98年度訴字第151號
原      告  丙○○○
被      告  甲○○
上列當事人間請求給付借款事件，本院於民國98年4 月28日言詞
辯論終結，判決如下：
    主      文
原告之訴及假執行之聲請均駁回。
訴訟費用新臺幣壹萬壹仟肆佰陸拾元由原告負擔。
    事實及理由
一、原告起訴主張：被告前向訴外人即原告之夫陳旺要求借款新
    臺幣（下同）100 萬元，嗣經陳旺將原告所有之100 萬元貸
    與被告，被告則分別簽發如附表編號1 、編號2 所載之本票
    （下稱系爭本票）及支票（下稱系爭支票）予原告，並在系
    爭本票上載明：「收到100 萬元正」、「本件係系爭支票之
    擔保品，屆期支票無法兌現時可再續約，繼續繳納利息每月
    2 萬5,000 元屬實」等文字，惟系爭本票屆期提示後竟未獲
    清償，原告自得請求被告返還借款。為此，依消費借貸法律
    關係，請求被告返還借款云云，並聲明求為判決：(一)被告應
    給付原告100 萬元，及自民國93年12月9 日起至清償日止，
    按年息5 ％計算之利息。(二)原告願供擔保，請准宣告假執行
    。
二、被告則以：被告與原告及陳旺均不相識，要無可能透過陳旺
    向原告借款，而系爭本票及系爭支票係因被告向訴外人王寶
    鳳借款100 萬元，為向王寶鳳換回先前未經兌現之10張支票
    所簽發，系爭本票上所載：「收到100 萬元正」、「本件係
    系爭支票之擔保品，屆期支票無法兌現時可再續約，繼續繳
    納利息每月2 萬5,000 元屬實」等文字，均係訴外人乙○○
    填寫後，始交由被告簽名。又被告已清償積欠王寶鳳之借款
    100 萬元，然因乙○○稱系爭本票及系爭支票已遺失，才未
    取回，原告請求給付為無理由等語，資為抗辯，並聲明求為
    判決：原告之訴駁回。
三、查原告為陳旺之配偶，陳旺業已死亡。而系爭本票及系爭支
    票均係被告所簽發，系爭本票上並載有「收到100 萬元正」
    、「本件係系爭支票之擔保品，屆期支票無法兌現時可再續
    約，繼續繳納利息每月2 萬5,000 元屬實」等文字，並經被
    告在旁簽名，至系爭本票上受款人處所載「丙○○○」等文
    字，則非被告所填載等情，為兩造所不爭執，且有系爭本票
    及系爭支票（見本院卷第21頁）等，附卷可稽，均堪信為真
    實。
四、茲原告主張依據消費借貸法律關係，訴請被告返還借款，被
    告則以前開情詞置辯。是本件爭執要點闕在於兩造間是否成
    立消費借貸契約法律關係一節。本院判斷如下：
  (一)按稱消費借貸者，謂當事人一方移轉金錢或其他代替物之所
    有權於他方，而約定他方以種類、品質、數量相同之物返還
    之契約；再當事人主張有利於己之事實者，就其事實有舉證
    之責任，民法第474 條第1 項、民事訴訟法第277 條前段分
    別定有明文，是主張消費借貸法律關係存在之當事人，須證
    明當事人間有金錢交付之事實，且當事人間就該交付之金錢
    有消費借貸之意思表示合致而成立契約，始得本於消費借貸
    返還請求權請求給付。
  (二)本件被告雖抗辯其不認識原告及其夫陳旺，亦未向渠2 人借
    款，系爭本票及系爭支票係因其向王寶鳳換票而簽發云云。
    然被告確有向陳旺取得借款100 萬元之事實，業據證人乙○
    ○於本院審理中證稱：當初被告確有簽發系爭支票向陳旺借
    款100 萬元，然因恐系爭支票不能兌現，遂要求我為他們寫
    保證書，被告並簽發系爭本票供作擔保，至被告雖另向王寶
    鳳借款100 萬元，但與本件借款無涉，系爭本票及系爭支票
    非被告簽發用以向王寶鳳換票等語（見本院卷第15頁背面及
    第16頁），並據提出上述本票及支票等為佐證，要堪採信，
    被告抗辯未向陳旺借款100 萬元云云，洵非有據。
  (三)被告雖有向陳旺借款100 萬元之事實，業經認定如上。但原
    告所主張被告向陳旺取得之借款100 萬元為其所有，被告應
    返還其借款等情。核之該借款100 萬元係由陳旺貸與被告乙
    節，業據證人乙○○於本院審理中證稱：當時被告係向陳旺
    借款，而非向原告借款等語（見本院卷第15頁背面）無誤，
    參以被告與陳旺至證人乙○○處洽談借款之過程中，關於借
    款金額、擔保還款方式等節，均係由陳旺與被告洽談，原告
    並未參與，且系爭本票上受款人處所載「丙○○○」等字亦
    非被告所填載，而被告向陳旺取得之借款100 萬元來源為何
    、是否原告所提供，則核與該消費借貸關係權利義務之主體
    存於何人之間，係屬二事，應認該消費借貸契約關係乃存在
    於被告與陳旺之間，原告既未能證明兩造間就該借款100 萬
    元有消費借貸之意思表示合致而成立契約，揆之前揭規定，
    自難認定兩造間有消費借貸契約存在，而許其依據消費借貸
    法律關係之債權人地位，請求被告清償借款。至原告得否本
    於繼承之法律關係，向被告請求清償，則為別一問題，且陳
    旺之繼承人共有6 、7 人，迄今尚未為遺產之分割，亦已據
    原告陳明，是仍無由因原告為陳旺之繼承人而許其於此單獨
    請求被告給付，應予敘明。
五、從而，原告主張自己為權利人，而依據消費借貸法律關係，
    請求被告返還借款100 萬元，及自93年12月9 日起至清償日
    止，按年息5 ％計算之利息，為無理由，應予駁回。
六、原告之訴既經駁回，其假執行之聲請即失所附麗，應併予駁
    回。至兩造其餘攻擊、防禦方法，經本院悉予審酌後，認均
    無礙於本件之判斷，於茲不贅，並依職權確定訴訟費用之負
    擔如主文第二項所示。
六、據上論結，原告之訴為無理由，依民事訴訟法第78條、第87
    條第1 項，判決如主文。
中    華    民    國    98    年    5     月    12    日
                  民事第一庭  法  官  蕭錫証
以上正本證明與原本無異。
如對本判決上訴，應於判決送達後20日內向本院提出上訴狀。
中    華    民    國    98    年    5     月    15    日
                              書記官  林立原
附表：
┌──┬───┬──────┬─────┬──────┐
│編號│發票人│票面金額（單│票號      │發票日      │
│    │      │位﹕新臺幣）│          │            │
├──┼───┼──────┼─────┼──────┤
│1   │甲○○│100萬元     │CH065651  │81年11月10日│
├──┼───┼──────┼─────┼──────┤
│2   │甲○○│100萬元     │AB0000000 │82年11月10日│
└──┴───┴──────┴─────┴──────┘


司法院資訊處製作；財團法人民間司法改革基金會備份。
